【裁判字號】    92,交上訴,585
【裁判日期】    920429
【裁判案由】    業務過失致死
【裁判全文】
臺灣高等法院臺中分院刑事判決                  九十二年度交上訴字第五八五號
      上  訴  人  臺灣台中地方法院檢察署檢察官
      被      告  乙○○
      選任辯護人  洪松林
右上訴人因被告過失致死案件，不服臺灣台中地方法院九十一年度交訴字第一六九號
，中華民國九十二年一月二十四日第一審判決（起訴案號：臺灣台中地方法院檢察署
九十一年度偵字第一七三八四號），提起上訴，本院判決如左：
      主      文
上訴駁回。
      理      由
一、公訴意旨略以：被告乙○○平日從事塑膠貼合工作，駕駛車輛接洽業務為其附隨
    事務，為從事駕駛業務之人。乙○○於民國九十一年三月十七日上午十時十分許
    ，駕駛其所有車牌號碼ＰＩ─５２１２號自用小客車，附載其父巫正雄、其母巫
    賴春綢、兄巫聰輝、弟巫聰男共五人掃完墓後，沿臺中縣東勢鎮○○路往豐原市
    方向行駛，欲返回住處，途經東勢鎮○○○街三岔路口時，應注意車前狀況，並
    隨時採取必要之安全措施，以避免發生危險，而依當時情形並無不能注意之情事
    ，竟疏未注意車前狀況，自東蘭路右轉新豐街時，於約十公尺處，見右側賴文達
    無照駕駛之車牌號碼ＪＺＡ─２８７號機車駛來欲右轉東蘭路，以為賴車會停車
    等候，仍貿然行駛，致所駕駛自用小客車右後輪上方葉子板，與機車把手相擦撞
    ，使賴車倒地，乙○○肇禍後將賴文達送醫並向前往處理車禍之警員丙○○自首
    肇禍。惟賴文達經送醫後，因顱腦損傷、胸部挫傷、肋骨、下肢骨折導致心肺功
    能衰竭，延至同年月三十日零時二十分許不治死亡。案經臺中縣警察局東勢分局
    報請相驗後，檢察官自動檢舉偵辦，因認被告涉有刑法第二百七十六條第二項業
    務過失致死罪嫌云云。
二、按犯罪事實應依證據認定之，無證據不得推定其犯罪事實；又不能證明被告犯罪
    或其行為不罰者，應諭知無罪之判決，刑事訴訟法第一百五十四條第三百零一
    條第一項分別定有明文。又犯罪事實之認定，應憑真實之證據，如不能發現相當
    證據，或證據不足以證明，自不能以推測或擬制之方法，以為裁判基礎；且認定
    不利於被告之事實，須依積極證據，苟積極證據不足為不利於被告之認定時，即
    應為有利於被告之認定，更不必有何有利之證據，有最高法院四十年台上字第八
    六號判例及三十年上字第八一六號判例可資參照。復按告訴人之告訴，係以使被
    告受刑事訴追為目的，是其陳述是否與事實相符，仍應調查其他證據以資審認，
    始得為被告不利之認定。而汽車駕駛人對於防止危險發生之相關交通法令之規定
    ，業已遵守並盡相當之注意義務，若因此發生交通事故，方得以信賴原則為由主
    張免除過失責任，故所謂信賴原則之適用，應以自身並未違規為前提；又本身無
    違規情形，如於他人之違規事實已極為明顯，同時有充足之時間可以採取適當之
    措施以避免發生交通事故之結果時，自不得以信賴他方定能遵守交通規則，而免
    除自己之責任（最高法院八十四年度台上字第五三六０號判例、八十三年度台上
    字第五四七０號判決意旨參照）。
三、經查，本件公訴人認被告涉犯業務過失致死罪嫌，無非係以(一)被告所駕駛之前開
    自用小客車右後輪上方葉子板有刮痕，且與賴車把手吻合之事實，為被告所肯認
    ，並有勘驗筆錄及照片附卷可憑（勘驗時係以空車比對，誤差二至五公分，如依
    車禍時車內之人數、體重比對，應屬相符）。倘如被告所說係賴車闖紅燈撞其自
    用小客車，應會留下撞擊痕跡，而不會留下刮痕。反之，被告車輛係右轉行進中
    ，賴車亦係右轉行進中，兩車因而發生擦撞而留下刮痕符合情理。(二)證人巫賴春
    綢、巫聰男雖證述車禍時，係賴車闖紅燈，惟證人巫賴春綢係被告之母、證人巫
    聰男係被告之弟，其證詞是否可採不無疑問？況賴文達生前於警訊談話中亦堅決
    否認有闖紅燈等語，有臺中縣警局Ａ２類交通事故談話錄表可參，而承辦警員丙
    ○○亦到庭結證稱：查訪結果並未發現有目擊證人之情事，是本件車禍究係何人
    闖紅燈已無從查證。(三)賴文達因本件車禍致顱腦損傷、胸部挫傷、肋骨、下肢骨
    折導致心肺功能衰竭而死亡之事實，業經公訴人督同法醫師相驗，製有勘驗筆錄
    、相驗屍體證明書及驗斷書各乙紙附卷足憑等語為其論據。訊據被告乙○○固坦
    承有於上揭時、地發生車禍之事實，然堅決否認有何過失行為，辯稱：伊約於十
    公尺前見到賴車，伊以為賴車會停車等候紅燈，不料賴車竟闖紅燈撞到伊之自用
    小客車等語。則本件茲應審究者為被告是否闖紅燈及被告對車禍之發生是否有過
    失。經查：
  (一)就被告是否闖紅燈部分：證人即為被害人賴文達製作筆錄之員警丙○○於原審法
    院審理時，到庭結證稱：「當初我在急診處有問有無闖紅燈，被害人第一次說不
    知道，後來才改口說：沒有闖紅燈，後來又加以確定。被告說：他是綠燈」等語
    （見原審卷第二十六頁正、反、本院卷第二十三頁）。衡諸一般常理，駕駛人在
    經過路口時應會注意燈號，以為通行與否之參考。茲被害人於警察初訊時對此案
    發當時路口號誌燈為何，是否闖越紅燈乙節，卻答以不知，並未堅詞否認有何闖
    紅燈情事，則其於案發當時，是否確實確認其行進方向之號誌燈為綠燈之後，始
    騎車行進，即非無疑。其於嗣後雖改稱伊未闖紅燈，並再加確定，惟所言是否可
    採，是否係卸責之詞，非無斟酌餘地。而目擊證人即案發當時搭乘被告所駕駛車
    輛之巫賴春綢（被告之母）、巫聰男（被告之弟），於檢察官隔離訊問時均一致
    證稱：車禍當時係賴車闖紅燈云云，證人即處理車禍現場之員警丙○○於檢察官
    調查時亦證稱：當時車上乘客所言與被告筆錄內容差不多等語（見相驗卷第三十
    二頁背面）。參以，案發路口被告方向可通行之燈號秒數為五十二秒（可直行及
    右轉之綠燈三十一秒、右轉專用燈二十一秒），被害人方向之號誌燈秒數僅有十
    六秒，有員警繪製之路口燈號秒數圖在卷（原審卷第三十三頁）可按；且以被害
    人為高齡八十歲之老人，其於案發當時戴有深色墨鏡，復為被害人家屬所不否認
    （見原審卷第七十四頁、本院卷第二十五頁），則案發時，被害人是否確實辨別
    燈號、是否在綠燈期間通過路口，自非無疑。而查，本案事實真相為何，既經承
    辦員警丙○○查訪而無其他目擊證人可資證明，復查無其他積極證據足以認定案
    發當時係被告而非被害人擅闖紅燈，則自難僅以目擊證人與被告間具有親屬關係
    ，即認渠等所為證言係屬迴護之詞，與事實不符，而率認本件係被告擅闖紅燈，
    是被告所辯伊是綠燈，係對方闖紅燈等語，尚非難以採信。
  (二)其次，就被告對該車禍是否有過失部分，被告對案發當時其所駕駛之前開自用小
    客車右後輪上方葉子板有刮痕，依案發當時車內乘載之人數、重量，應與賴車把
    手高度吻合，當係賴車把手所造成之刮痕乙節並不否認。經查：案發當時，被告
    係由東蘭路右轉往石岡、豐原方向之新豐街行進，而被害人係由新豐街而來欲右
    轉往東勢方向之東蘭路行駛，業據被害人及被告於警方初訊時分別供承在卷（見
    相驗卷第十三、十四頁），核與台中縣警察局道路交通事故調查報告表上所繪之
    事故現場圖相符，堪信為真。茲被告與被害人之車輛均在相同時間向右行駛，則
    無可避免會有交會之處。依力學原理，若車輛發生碰撞，且係被告正面撞擊被害
    人者，則受損位置應為被告車頭及被害人機車左面。反之，若係被害人衝撞被告
    汽車，則受損位置應為被害人車頭及被告汽車右側。而依檢察官勘驗筆錄、證人
    丙○○於偵查時之證述內容及前述汽、機車勘驗照片顯示：自小客車前後及兩側
    、機車前後及兩側均無撞擊痕跡，只有自小客車右後上方葉子板有刮痕（見相驗
    卷第三十頁、三十二頁、三十九至五十一頁）。是被告所駕駛之自小客車與被害
    人所騎乘之機車並非正面撞擊，係有所擦撞等情，應可認定。參以，案發當時遺
    留在現場之血跡位置，距離被告來處之入路口處約逾六公尺，距被害人來處之入
    路口處則不及三公尺，並車禍所造成之刮痕係在被告汽車右後方，且刮痕一直延
    續至汽車末端等節判斷，二車擦撞時，被告方向盤所在之車頭當已駛過被害人之
    機車，衡諸常理判斷，當非被告車輛碰撞被害人之機車。而查，被害人於台中縣
    警察局交通事故談話紀錄表中供稱：被告汽車撞擊其機車右方後伊倒地受傷云云
    ，然被害人機車右方既無撞擊痕跡，復與前述跡證不符，自難遽信。而依被告於
    交通事故談話紀錄表中所述：行經東蘭路與新豐街口，突然有一輛重機由新豐街
    騎出來（該車闖紅燈）撞擊我的自小客車右後方，對方倒地云云。雖就機車究係
    正面衝撞或係擦撞自小客車乙節，語意不明，然所述過程與現場跡證相合，尚非
    不可採信。
  (三)此外，依公訴人所舉證據及本院調查所得，並無證據足以證明本件係被告擅闖紅
    燈，而依前述跡證顯示，本件係被害人擦撞被告汽車右後方，被害人前所指述係
    被告撞擊伊機車右方之發生經過，與事實跡證不合，則就被害人人車倒地傷重致
    死部分，於無何積極證據足以認定被告有違反交通號誌、擅闖紅燈之情形下，雖
    被告於十公尺之前即見被害人自新豐街騎車緩慢而來，惟本諸信賴原則，被告非
    不可信賴被害人亦能遵守交通規則、為必要之注意，並採取適當之措施。其對於
    被害人當時之行為，於交通事故談話紀錄表及歷次審訊中亦迭稱：伊以為對方欲
    停紅燈，沒想到對方闖紅燈云云，足見被害人於案發當時是應停車不可繼續前行
    ，被告係信賴此原則始繼續前進，然被害人卻闖紅燈，事出突然，被告已無充足
    時間可以因應，殊難苛求被告應採取何適當之措施以避免交通事故之發生。是自
    難僅以被告於十公尺前看見被害人乙情，遽認被告有何違反注意義務之過失。原
    審因以查無何積極證據足認被告闖紅燈，及被告對於被害人違規行為實屬難以防
    範，難認有未注意狀況並隨時採取必要安全措施之過失，而為被告無罪之諭知，
    經核並無不合。檢察官上訴意旨以：(1)被告有無刑責，並非以告訴人有無過失為
    主要論據，而係以被告有無過失為斷。依被告所言其既於十公尺前即看見被害人
    之機車，應注意而未注意機車動態，致發生車禍，則被告豈無過失？(2)證人巫賴
    春綢及巫聰男為被告親屬，渠等之證詞，復非事發當時所做，而係事後之三月三
    十一日所為，是否可採，不無疑問。(3)原審判斷事實是否符合經驗法則，是否有
    待進一步鑑定等語，指摘原判決為不當。惟查，本件並無積極證據足認係被告擅
    闖紅燈，已如前述，揆諸前開最高法院判例意旨，自難僅以推測之詞，遽認被告
    有何闖紅燈、違反交通法令之行為。而依被告、被害人於警訊時所言：被害人當
    時行車速度每小時僅約十公里（見相驗卷第十四、十八頁），是被告所辯：被害
    人速度很慢，伊以為被害人會因紅燈而停下云云，尚非無據。則如前所述，在無
    法證明被告違反交通規則之前提下，自難期被告對於被害人並非明顯且事屬突然
    之違規行為，有何即時預防之注意義務可言，檢察官執此上訴，認被告對交通事
    故之發生，應負過失責任，核無理由。其於理由(2)指摘證人巫賴春綢、巫聰男所
    為證言之證據憑信力，惟渠等所言既與被告所供相同，且經證人即案發當時處理
    現場之員警丙○○於檢察官調查時證稱：當時車上乘客所言與被告筆錄內容差不
    多（見相驗卷第三十二頁背面），茲證人巫賴春綢、巫聰男於案發當時向證人即
    員警丙○○陳述之過程與事後三月三十一日筆錄所言，既均與被告筆錄所述相同
    ，復無其他目擊證人、證據足資證明渠等證言有何與事實不符之處，自難僅以渠
    等警訊筆錄係事後三月三十一日所做及證人係被告親友等原因，遽認上開證言不
    足採信，所為指述，並無理由。至鑑定機關之鑑定意見，僅供法院參考，有無重
    新鑑定之必要，為法院心證及調查證據方法之職權行使，何況本件檢方有送請台
    灣省台中縣區車輛行車事故鑑定委員會鑑定，亦認定闖紅燈者，應為肇事原因（
    見相字卷第四八九號卷第二十五頁），原判決於理由四中既已依論理法則為事實
    之認定，檢察官未具理由、空言指摘原判決認定事實與經驗法則有違，尚難謂合
    。綜上所述，檢察官所為上訴，難認有理由，應予駁回。
四、據上論斷，應依刑事訴訟法第三百六十八條，判決如主文。
本案經檢察官甲○○到庭執行職務。
中      華      民      國      九十二      年    四    月    二十九    日
                                臺灣高等法院臺中分院刑事第七庭
                                      審判長法  官  林  榮  龍
                                            法  官  謝  說  容
                                            法  官  黃  日  隆
右正本證明與原本無異。
如不服本判決應於收受送達後十日內向本院提出上訴書狀，其未敘述上訴之理由者並
得於提起上訴後十日內向本院補提理由書（均須按他造當事人之人數附繕本）。
                                            書記官  陳  三  軫
中      華      民      國      九十二   年       四      月   三十     日
                                                                        Ａ


司法院資訊處製作；財團法人民間司法改革基金會備份。
